臺灣高等法院民事判決　八十七年訴字第五二號
　　原　　　告　　丑○○
　　原　　　告　　丙○○
　　原　　　告　　午○○
　　原　　　告　　辛○○
　　原　　　告　　申○○
　　原　　　告　　未○○
　　原　　　告　　乙○○
　　原　　　告　　壬○○
　　原　　　告　　子○○
　　原　　　告　　卯○○
　　原　　　告　　戊○○
　　原　　　告　　巳○○
　　原　　　告　　癸○○
　　原　　　告　　己○○
　　被　　　告　　辰○○
　　被　　　告　　甲○○
　　被　　　告　　庚○○○
　　複　代理人　　周福珊
右當事人間侵權行為損害賠償事件，原告於刑事訴訟程序附帶提起民事訴訟請求損害
賠償事件，由刑事庭裁定移送前來，本院判決如左：
    主    文
被告辰○○、甲○○應連帶給付原告新臺幣貳佰伍拾陸萬元，及自民國八十四年十二
月十一日起，至清償日止，按週年利率百分之五計算之利息。
原告其餘之訴駁回。
訴訟費用由被告辰○○、甲○○連帶負擔。
    事    實
壹、原告方面：
一、聲明：
    被告等應連帶給付原告新台幣（下同）二百五十六萬元，暨自民國（下同）八十
    四年十二月十一日起至清償日止，依週年利率百分之五計算之利息。
二、陳述：
    (一)緣被告辰○○於八十三年四月五日起，在台北市○○區○○街八十巷十一弄一
      號召集民間互助會（下稱甲會），連同會首共廿七人，每會一萬元，每月五日
      開標一次。迨於八十三年十二月十日復於同地召集另一萬元互助會（下稱乙會
      ），連同會首共廿九人，每月十日開標一次，原告跟甲、乙兩會。詎被告辰○
      ○等三人，竟共同為自己不法之所有，並基於概括之犯意聯絡，自八十四年一
      月十日起，連續由被告辰○○在上開住處或同棟另邊庚○○○經營之小雜貨店
      內，偽造乙會會員林桂貞、林桂芬、曾玉霞、丁義芬名義標單，以詐術冒充各
      該會員欲行投標，以之持往開標並佯稱得標。被告甲○○則提供台北市第一信
      用合作社玉成分社帳戶供會員匯入會款，被告庚○○○則代收取部分會款，乙
      會活會會員不疑有他，陷於錯誤分別交付活會會款。被告辰○○於八十四年十
      二月十日停止甲、乙兩會，原告等始知受騙，原告受騙金額如附表所示。以上
      被告涉嫌詐欺、偽造文書，業經台灣士林地方法院有罪判決在案，為此請求附
      帶民事賠償。
    (二)被告庚○○○係共犯：1.八十五年十月廿九日，臺灣士林地方法院調查認定庚
      ○○○召集林桂貞、林桂芬、曾玉霞入會（被告會首辰○○不認識此三人），
      並由被告庚○○○代收會款。2.本件冒標地點在被告庚○○○雜貨店中進行，
      冒標達五次之多，而被冒標人均係被告庚○○○所介紹。五次冒標時間係八十
      四年一月十日、四月十日、六月十日、八月十日、十月十日，其中三次均有被
      告庚○○○在場，且知冒標情形，伊仍屬活會狀況，如何會不知道何人得標？
      標金若干？3.八十四年十一月十日，會首倒會前最後一次開標就是被告庚○○
      ○搶標，搶標後該月月底，被告辰○○就倒會。4.被告庚○○○於會首倒會後
      ，猶繼續代會首向被冒標會員林桂芬收取會款。5.被告辰○○欲一人扛下責任
      。以上事證，足證被告庚○○○與會首確有概括犯意聯絡，且有行為之共犯，
      致使原告精神、金錢受損達十六人之多、七年之久。
貳、被告方面：
一、聲明：原告之訴駁回。
二、陳述：
Ａ、被告辰○○部分：
    (一)被告辰○○確於八十三年四月五日召集一萬元合會，會員連同會首共計廿七人
      ，每月五月開標一次（即甲會），並於八十三年十二月十日召集一萬元之合會
      ，會員連同會首共計廿九人，每月十日開標一次（即乙會）。然查，被告詹女
      所持乙會會員名單，該名單並無原告張紹維會員，故原告張紹維請求給付會款
      十二萬二千元部分，顯無理由。
    (二)按最高法院六十年度台上字第六三三號判例意旨，本件被告被控於八十四年一
      月十日起，基於概括犯意，連續持會員林桂芬、林桂貞、曾玉霞、丁義芳名義
      標單冒標「乙會」，致乙會會員受有損害，則提起本件附帶民事賠償者，應以
      乙會會員為原告，然原告丁○○、午○○、饒宏奇、乙○○、戊○○、巳○○
      等六人，請求被告給付所積欠甲會會款，自不符上開判例意旨，應予駁回。
    (三)被告庚○○○並非共犯：如果被告庚○○○因協助被告辰○○召會係共犯，則
　　　八十二年起，原告丙○○即協助被告辰○○組成互助會，後知悉甲會倒會，尚
　　　協助以存證信函向會員翁淑美等人催討會款，並協助召集乙會會員辛○○、壬
　　　○○、子○○、卯○○、寅○○、戊○○、巳○○、癸○○、己○○等多位會
　　　員，甚至午○○、丁○○等均來協助被告辰○○處理，亦應係「共犯」。況原
　　　告丙○○、午○○等人亦承認曾代會員轉交會款予被告，且開標時亦在現場，
　　　他們的行為與被告庚○○○相同，何獨以被告庚○○○的行為是「共犯」？上
　　　開原告等行為亦應論「共犯」。
    (四)被告甲○○並非共犯：1.被告甲○○係被告辰○○之夫，在偉豐製麵公司工作
　　　，每天辛勤上班，並每月交付薪資予被告辰○○，從未過問標會事宜，亦對被
　　　告辰○○冒標情事不知情。2.被告甲○○係被告辰○○之夫，兩人同住租屋處
　　　，故開標當日被告甲○○在家亦屬正常，如何遽認定被告甲○○是「共犯」？
　　　況被告甲○○未曾召會、代收會款，此有上開原告於刑事偵查時陳稱可證，何
　　　以本院刑事判決仍認定被告甲○○有罪？此部分上訴最高法院中。
    (五)被告辰○○也是其他倒會之受害人，不得以才會冒標週轉，且不懂法律，也不
      想倒會。就本件倒會中，被告辰○○沒有好處，事後也努力還款四十七萬元，
      仍未獲原告諒解，被告想分期清償亦被拒絕，實感萬分無奈。
Ｂ、被告甲○○部分：
    (一)被告甲○○並非共犯：被告甲○○自始即未與辰○○基於概括犯意連續偽造或
      持有乙會會員林桂芬、林桂貞、曾玉霞、丁義芳名義標單冒標乙會。
    (二)被告甲○○有罪部分仍上訴最高法院審理：本院刑事判決，未就有利於被告部
      分詳加調查，致使被告遭受不利判決，尚在上訴最高法院審理中。
Ｃ、被告庚○○○部分：
    (一)庚○○○與其他會首並無法律關係：民間互助會乃會首與會員間訂立之契約，
      會員與會員間並無法律關係存在，有最高法院六十三年度台上字第一一五九號
      判例、七十一年度台上字第一八九○號判例意旨可參。從而，被告庚○○○與
      原告同屬會員，彼此間並無法律關係存在，且對原告等確實繳納多少會款？會
      首辰○○究竟償還多原告多少金額？均不清楚。
    (二)庚○○○並非冒標共犯：1.被告庚○○○雖代轉交會錢予林桂芬、林桂貞、曾
      玉霞，然單純幫忙轉交會款自非「共犯」，否則，原告丙○○、午○○也自認
      代轉會款，難道他們也是共犯？2.被告庚○○○對於會首辰○○冒標事情，根
      本不知情，伊僅借地點予辰○○標會，況八十四年十一月參加競標多人，非僅
      被告一人，況本件標會採「翻日曆數字」選出得標者之公開方式，如何徇私？
      3.被告庚○○○與辰○○雖係姊妹，然均各自成家，雖辰○○冒標，亦不代表
      被告庚○○○也會冒標。4.八十三年三月，被告庚○○○在原告丙○○詢問下
      ，稱「辰○○尚有給付會款予林桂芬等活會會員」，爾後經丙○○告知「林桂
      芬已是死會」時，被告庚○○○尚覺不可思議，事後還詢問林桂芬，始知林桂
      芬被冒標情事。倘使被告庚○○○係「共犯」，如何不替辰○○掩飾犯行？如
      何會向林桂芬查證，反曝其犯行？
    (三)退萬步言，縱認被告庚○○○與辰○○共同涉及冒標僅八十三年十二月十日乙
      會，亦非八十三年四月五日之甲會。從而，原告丁○○、午○○、乙○○、申
      ○○、戊○○、巳○○等會款部分，自與被告無涉，原告請求顯屬無理由。
    (四)其他：丑○○未列名互助會單上，何以係原告？
    理    由
一、原告主張：被告辰○○於八十三年四月五日起，在台北市○○區○○街八十巷十
    一弄一號召集民間互助會甲會，連同會首共廿七人，每會一萬元，每月五日開標
    一次。迨於八十三年十二月十日復於同地召集另一萬元互助會乙會，連同會首共
    廿九人，每月十日開標一次，原告跟甲、乙兩會。詎被告辰○○等三人，竟共同
    為自己不法之所有，並基於概括之犯意聯絡，自八十四年一月十日起，連續由被
    告辰○○在上開住處或同棟另邊庚○○○經營之小雜貨店內，偽造乙會會員林桂
    貞、林桂芬、曾玉霞、丁義芬名義標單，以詐術冒充各該會員欲行投標，以之持
    往開標並佯稱得標。被告甲○○則提供台北市第一信用合作社玉成分社帳戶供會
    員匯入會款，被告庚○○○則代收取部分會款，乙會活會會員不疑有他，陷於錯
    誤分別交付活會會款。被告辰○○於八十四年十二月十日停止甲、乙兩會，原告
    等始知受騙，原告受騙金額如附表所示。以上被告涉嫌詐欺、偽造文書，業經台
    灣士林地方法院有罪判決在案，為此依侵權行為法律關係請求被告等應連帶賠償
    。
二、被告辰○○對於任會首冒標會款後倒會，並積欠原告如附表所示之會款等事實，
    並不爭執，惟辯稱：伊因經濟因素致未能償還原告系爭會款，但被告甲○○及庚
    ○○○並非共犯，本件全係伊一人所為等語，被告甲○○則辯稱：伊並未參與冒
    標，亦未有任何犯罪行為，但民事部分，伊願與辰○○負擔連帶賠償之責任等語
    ，被告詹麗玉則以：伊與原告同屬會員，彼此間並無法律關係存在，且對原告等
    確實繳納多少會款？會首辰○○究竟償還多原告多少金額？均不清楚。伊並非冒
    標共犯，僅單純借場地給辰○○標會，並代轉交會錢予林桂芬、林桂貞、曾玉霞
    ，並非共犯等語置辯。
三、關於被告辰○○及甲○○部分：
(一)經查原告主張被告辰○○與甲○○為夫妻，由辰○○任會首，並偽造標單持以冒
    標甲、乙會互助會，並由甲○○提供存款帳戶或代收會員會款之情事，為被告辰
    ○○所不爭執，並有互助會單二紙、死會會員名單一紙及切結書四紙附卷足資佐
    證，而被告甲○○雖否認有共同冒標行為，惟對於原告主張彼夫妻二人應連帶賠
    償系爭會款乙節，則予以認諾，願意與辰○○負擔連帶賠償之責任，況被告辰○
    ○與甲○○二人因上開各情，經本院認彼二人犯共同連續偽造文書及詐欺罪而各
    判處有期徒刑四月在案，復為兩造所不爭執，並有本院八十九年度上更 (一) 字
    第一六六號刑事判決影本在卷可稽，自堪信為真。是被告辰○○、甲○○侵害原
    告財物之行為，至為灼然，其侵權行為與原告所受財物損害之間，具有相當因果
    關係，被告即應負侵權行為之損害賠償責任。
(二)按因故意或過失，不法侵害他人之權利者，負損害賠償責任；負損害賠償責任者
    ，除法律另有規定或契約另有訂定外，應回復他方損害發生前之原狀。民法第一
    百八十四條第一項前段、第二百十三條第一項分別定有明文。從而原告本於侵權
    行為法律關係，訴請被告連帶給付如附表所示之金額及自最後一次墊付會款翌日
    即八十四年十二月十一日起至清償日止，按年息百分之五計算之法定遲延利息，
    洵屬有據，應予准許。
四、被告庚○○○部分：原告以被告庚○○○與辰○○為姊妹關係，於右述時地就冒
　　標會款有共犯情事，因認被告共同涉犯刑法第三百三十九條第一項之詐欺罪、第
　　二百十六條、第二百十條之行使偽造私文書罪嫌，故被告庚○○○對於系爭會款
　　應與被告辰○○及甲○○共負連帶賠償之責云云。惟被告堅決否認有共犯情事，
　　辯稱伊對會首辰○○冒標之事，根本不知情等語，經查原告對於會首開標時被告
　　庚○○○有時在場，有時不在場之事實，並不爭執，自不能僅憑被告庚○○○在
　　場即遽入人罪。何況，會首既借被告庚○○○經營之店內開標，則被告庚○○○
　　於開標時在場亦屬正常，豈能以此即執為被告不利之認定。再者，被告雖參與互
　　助會，但有些會員被告並不認識，會員林桂芳、曾玉霞雖是由被告庚○○○介紹
　　前來參加互助會之朋友，且曾由被告庚○○○代為轉交會款，但亦難僅以此遽認
　　與會首嗣後之冒標行為有關。至於本件會員林桂芬被冒標之事，事實上是於被告
　　庚○○○不知情下主動詢問林桂芬究係死會或活會後，並主動打電話給丙○○，
　　囑林桂芬與丙○○二人對質查證，始獲悉其情，業據證人林桂分於本院刑事庭審
　　理中證述明確，衡諸經驗法則，被告庚○○○前此倘有知悉或參與會首冒標之事
　　，豈會詢問林桂芬究係死會或活會之理？而且丙○○與林桂芬二人原本互不相讖
　　，縱使丙○○質疑，被告庚○○○要藉詞掩飾輕而易舉，又何必主動告知林桂芬
　　，並提供丙○○電話要求其二人對質查證以自曝犯行之理？此外，原告對於被告
　　庚○○○與辰○○及甲○○間確有犯意聯絡及行為分擔情形，復未能舉證以實其
　　說，自難僅因被告庚○○○借場地給被告辰○○標會，及介紹部分會員參加系爭
　　互助會，並曾代轉交會款，遽認被告庚○○○有共同偽造文書、詐欺之犯行。況
    被告庚○○○所涉本件詐欺及偽造文書犯行，亦經本院八十九年度上更　(一)字
    第一六六號刑事判決，改判無罪之事實，並有該刑事判決影本在卷可稽，自難認
    原告此部份之主張為真實。
　　從而原告本於侵權行為之法律關係，請求被告庚○○○應連帶賠償如附表所示之
　　會款及利息，於法即屬無據，應駁回之。
五、本件事證已真明確，兩造其餘主張及舉證，與本件判決結果無涉，毋庸一一審酌
    ，併予敘明。
六、據上論結，本件原告之訴為一部有理由、一部無理由，依民事訴訟法第七十九條
    但書、第八十五條第二項，判決如主文。
中　　　華　　　民　　　國　　九十一　　年　　十一　　月　　 二十一 　　日
　　　　　　　　　　　　　　 　 民事第二庭
　　　　　　　　　　　　　　　　　 審判長法　官　魏  麗  娟
　　　　　　　　　　　　　　　　　　　　 法　官　蕭  艿  菁
                                         法  官  黃  嘉  烈
右正本係照原本作成。
兩造均如不服本判決，應於收受送達後二十日內向本院提出上訴書狀，其未表明上訴
理由者，應於提出上訴後二十日內向本院補提理由書狀（均須按他造當事人之人數附
繕本）上訴時應提出委任律師或具有律師資格之人之委任狀；委任有律師資格者，另
應附具律師及格證書及釋明委任人與受任人有民事訴訟法第四百六十六條之一第一項
但書或第二項（詳附註）所定關係之釋明文書影本。
中　　　華　　　民　　　國　　九十一　　年　　十一　　月　　 二十五 　　日
　　　　　　　　　　　　　　　　　　　　 書記官　曾　瓊　安
附註：
民事訴訟法第四百六十六條之一（第一項、第二項）：
對於第二審判決上訴，上訴人應委任律師為訴訟代理人。但上訴人或其法定代理人具
有律師資格者，不在此限。
上訴人之配偶、三親等內之血親、二親等內之姻親，或上訴人為法人、中央或地方機
關時，其所屬專任人員具有律師資格並經法院認為適當者，亦得為第三審訴訟代理人
。
